臺灣臺北地方法院民事判決　　　　　　　 99年度建字第400號
原　　　告　合作金庫商業銀行股份有限公司
法定代理人　劉燈城
訴訟代理人　陳世英律師
被　　　告　學志營造有限公司
法定代理人　蔡玉潘
訴訟代理人　陳旻沂律師
上列當事人間請求返還不當得利等事件，本院於民國100年4月7
日言詞辯論終結，判決如下：
    主  文
原告之訴及假執行之聲請均駁回。
訴訟費用由原告負擔。
    事實及理由
一、按當事人得以合意定第一審管轄法院。但以關於由一定法律
    關係而生之訴訟為限，民事訴訟法第24條第1項定有明文。
    本件原告係代位星池科技工程股份有限公司（下稱星池公司
    ），基於星池公司與被告簽定之承攬契約（下稱系爭契約）
    所生法律關係，對被告有所請求，又系爭契約第28條約定，
    發生訴訟時，雙方同意以臺灣臺北地方法院為第一審管轄法
    院（見卷第17頁），是本院依該約定對本件訴訟有管轄權，
    被告辯稱：本院無管轄權，應移轉至臺灣高雄地方法院管轄
    等語，顯不足採。
二、原告起訴主張：星池公司與被告於民國93年4月5日簽訂系爭
    契約，由星池公司承攬被告主辦之臺北都會區捷運系統內湖
    線CB410區段標工程之CB423、CB424、CB425橋樑工程，合約
    總價為新臺幣（下同）370,638,400元。星池公司為承攬系
    爭工程，向原告授信借貸6,000萬，其償還財源，依授信審
    核表第5條第3項約定，由業主即被告匯入或支付票款之每期
    工程款30％償還本案借款。星池公司於承作過程中，被告竟
    毫無預警解除系爭契約，且遲未支付已完工之工程款，其金
    額共1億310萬元，致星池公司無法按期償還原告之授信債務
    ，惟被告既受領星池公司勞務或物之使用之給付，星池公司
    自得依民法第259條規定請求被告以金錢償還之，又星池公
    司已廢止，原告為保全授信債權，自得依民法第242條規定
    以自己之名義，代位星池公司向被告公司請求。並聲明：(1)
    被告應給付星池公司3,000萬元並給付至星池公司於原告之
    還款帳戶，及自起訴狀繕本送達之翌日起至清償日止，按週
    年利率百分之5計算之利息。(2)願供等面額之中央政府建設
    公債98年度甲類第6期債票為擔保，請准宣告假執行。
三、被告之抗辯：
  (一)被告對於與星池公司簽立系爭契約，嗣已結束合約關係乙節
    不爭執，惟合約金額應僅有182,164,800元，另星池公司係
    因發生財務困難、施工進度落後等違約情事，遭被告以存證
    信函終止契約，被告於存證信函雖使用解除合約之用語，惟
    揆諸系爭契約第24條第2項約定係使用「解除或終止合約」
    之用語，且當時星池公司已有施作部分工程，並非尚未施作
    ，而被告於存證信函亦要求星池公司派員就合約目前進行進
    度及報酬、工程款等，據實會算，因此依其性質及當事人真
    意，應係終止合約，而非解除合約，原告引據民法第259條
    規定，尚有誤會。
  (二)星池公司於簽立系爭契約後，只在進行預鑄場之興建、設置
    機器設備及開發模具等事宜而已，根本沒有生產及製作任何
    預鑄樑成品交付給被告，更遑論有達到請領工程款之條件（
    程度），沒有資格提出估驗付款之申請，星池公司既未依約
    生產及製作任何成品，則被告自無給付工程款之義務。何況
    ，在終止契約前，星池公司連設置預鑄場及機器設備都無力
    施作，被告為求工程順利進行，乃代其叫工施作並代墊支付
    款項，其金額已逾星池公司得請求之工程款，依系爭契約第
    24條第2項約定，星池公司尚應給付合約總價百分之10即18,
    216,480元之違約金，故縱認星池公司在設置自己預鑄場設
    備之階段，仍得向被告請款，則經扣抵被告代墊支付之款項
    及應給付之違約金後，星池公司不僅已無工程款可領，尚仍
    積欠被告款項。
  (三)縱星池公司尚有工程款可領，惟系爭工程施作於93、94年間
    ，迄今早已逾2年之時效期間，被告提出時效抗辯，得拒絕
    給付。並聲明：(1)原告之訴駁回。(2)如受不利之判決，願供
    擔保請准宣告免為假執行。
四、原告主張：星池公司與被告於93年4月5日簽訂系爭契約，由
    星池公司承攬被告主辦之臺北都會區捷運系統內湖線CB410
    區段標工程之CB423、CB424、CB425橋樑工程，星池公司為
    承攬系爭工程，向原告授信借貸6,000萬，另星池公司已為
    廢止登記等情，業據提出系爭契約、授信審核表、公司及分
    公司基本資料查詢為證（見卷第9至23、27頁），且為被告
    所不爭執，堪信為真實。
五、得心證之理由：
  (一)系爭契約係經被告解除或終止？
    原告主張：被告以原證3之存證信函對星池公司為解除系爭
    契約之表示等語，被告則稱：於該存證信函被告要求星池公
    司派員就合約目前進行進度及報酬、工程款等，據實會算，
    因此被告真意係終止契約等語。經查：
  1.按解釋意思表示，應探求當事人之真意，不得拘泥於所用之
    辭句，為民法第98條所規定，而所謂探求當事人之真意，如
    兩造就其真意有爭執時，應從該意思表示所根基之原因事實
    、經濟目的、一般社會之理性客觀認知、經驗法則及當事人
    所欲使該意思表示發生之法律效果而為探求（最高法院96年
    度台上字第286號判決參照）。
  2.被告於原證3之存證信函表示：「…為貴我雙方利益考量，
    本公司爰分別依前揭合約第24條第1項規定逕行催告星池公
    司解除合約，並希冀星池公司於文到後3日內，派員至本公
    司，就合約目前進行進度及報酬、工程款等，核實會算，以
    俾本案終結…」（見卷第24、25頁），又系爭契約第24條標
    題為「解除或終止契約」，第1項約定：「本工程未完成前
    ，甲方（即被告）得隨時終止本合約之全部或一部（須經雙
    方簽署同意），一經甲方通知後，乙方（即星池公司）應即
    停止工作，並負責遣散工人，其已完成工程及已進場材料，
    由甲方核實給價，但不得向甲方請求賠償所受損害及所失利
    益」（見卷第16頁），是由被告係以系爭契約「第24條第1
    項約定」作為結束與星池公司間契約之依據，且被告結束與
    星池公司間之契約後，要星池公司派員「就合約目前進行進
    度及報酬、工程款等，核實會算」，亦與系爭契約第24條第
    1項所約定之「其（即星池公司）已完成工程及已進場材料
    ，由甲方（即被告）核實給價」，於內容上互核相符，足認
    被告於該存證信函之真意，乃要對星池公司依系爭契約第24
    條第1項為終止契約之表示，「解除」等語顯為誤載。更何
    況，如被告真要為解除契約之表示，其依據應為系爭契約「
    第24條第2項」，而被告於解除契約後，則應向星池公司「
    請求該項合約總價百分之十之違約金，並請求履行或不履行
    合約之損害賠償」（參系爭契約第24條第2項約定內容，見
    卷第16、17頁），但均與該存證信函之內容有違，故本件被
    告所述洵屬可採，應認系爭契約業經被告以原證3之存證信
    函終止。
  (二)原告得否代位星池公司對被告有所請求？
    次按工作未完成前，定作人得隨時終止契約。但應賠償承攬
    人因契約終止而生之損害，民法第511條著有規定，又定作
    人終止承攬契約後，承攬人就已完成工作部分之報酬，應包
    括在民法第511條但書所定損害賠償範圍內。是項損害賠償
    請求權，依民法第514條第2項規定，自其原因發生後1年間
    不行使而消滅（最高法院78年度台上字第779號判決參照）
    。系爭契約終止後，星池得請求因契約終止而生之損害（包
    括已完成工作部分之報酬），被告對此主張以「星池科技待
    收入及扣款明細表」（見卷第26頁）所列之代墊支付款項予
    以扣抵，縱認於扣抵後仍有所餘，但被告係於94年間即以原
    證3之存證信函終止系爭契約，惟原告遲至99年12月2日始代
    位星池公司對被告有所請求，有本院收狀戳可憑（見卷第5
    頁），顯已逾民法第514條第2項所規定之1年時效期間，被
    告並為時效抗辯，則被告拒絕給付，即非無憑。
六、從而，原告訴請被告應給付星池公司3,000萬元並給付至星
    池公司於原告之還款帳戶，及自起訴狀繕本送達之翌日起至
    清償日止，按週年利率百分之5計算之利息，為無理由，應
    予駁回。原告之訴既經駁回，其假執行之聲請，已失所附麗
    ，應併予駁回。
七、本件事證已臻明確，兩造其餘攻防方法及所提證據，業經審
    酌，核與本件判決結果無影響，爰不逐一論述，併此敘明。
八、據上論結，本件原告之訴為無理由，依民事訴訟法第78條，
    判決如主文。
中    華    民    國   100    年    4     月    22    日
                  民事第六庭法  官  張文毓
以上正本係照原本作成。
如對本判決上訴，須於判決送達後20日內向本院提出上訴狀（須
附繕本）。
如委任律師提起上訴者，應一併繳納上訴審裁判費。
中    華    民    國   100    年    4     月    27    日
                              書記官  賴敏慧